臺灣高等法院臺中分院刑事判決
110年度上訴字第1157號
上  訴  人  
即  被  告  林政宗


上列上訴人因違反毒品危害防制條例案件，不服臺灣臺中地方法
院109年度訴字第2332號中華民國110年2月19日第一審判決（起
訴案號：臺灣臺中地方檢察署109年度撤緩毒偵字第262號），提
起上訴，本院判決如下：
    主  文
原判決撤銷。
本件公訴不受理。
    理  由
一、公訴意旨略以：上訴人即被告林政宗（下稱被告）前因施用
    毒品案件，經臺灣臺中地方檢察署（下稱臺中地檢署）檢察
    官以107年度毒偵字第3866號為緩起訴處分，嗣於民國109年
    8月3日撤銷上開緩起訴處分確定。被告基於施用第一級毒品
    海洛因之犯意，於107年3月13日晚間某時，在臺中市中華路上
    之長虹電子遊藝場外面空地，以將海洛因摻入香菸內點燃施
    用之方式，施用海洛因1次。嗣因被告為臺中地檢署毒品受保
    護管束人，於107年3月15日下午3時27分許，至該署接受採尿
    檢驗結果，呈現可待因、嗎啡之陽性反應，始悉上情。因認
    被告涉犯毒品危害防制條例（下稱毒品條例）第10條第1項
    之施用第一級毒品罪嫌等語。
二、起訴之程序違背規定者，應諭知不受理之判決，並得不經言
    詞辯論為之，且為第二審之審判所準用，刑事訴訟法第303
    條第1款、第307條、第364條分別定有明文。此所稱起訴之
    程序違背規定，係指檢察官提起公訴之訴訟行為於程序上有
    違法律之規定而言。而提起公訴之訴訟行為是否於程序上有
    違法律規定，原則上，固是以起訴時所存在之事項及法律規
    定為判斷，惟檢察官起訴後始發生之情事變更事由，致法院
    不能為實體審理及判決亦屬「起訴之程序違背規定」（最高
    法院109年度台上字第3826號判決意旨參照）。又檢察官未
    將被告先送勒戒處所觀察、勒戒，而逕行起訴，其起訴之程
    序違背規定，自應諭知不受理之判決（最高法院88年度台非
    字第146號意旨參照）。
三、被告行為後，毒品條例於109年1月15日修正公布第20條、第
    23條、第24條等條文，並增訂第35條之1，除第24條施行日
    期由行政院另定（經行政院於110年4月15日行政院院臺法字
    第1100010649號令發布自110年5月1日施行）外，其餘均自
    公布後6個月即於109年7月15日施行。修正後毒品條例第20
    條第3項、第23條第2項之規定，已將施用第一級、第二級毒
    品再犯之追訴標準，由觀察、勒戒或強制戒治執行完畢釋放
    後5年內改為3年內。且毒品條例第35條之1第1、2款規定本
    條例修正施行前犯施用第一、二級毒品罪之案件，於修正施
    行後過渡期間之處理方式，明定偵查中或審判中之案件均應
    依修正後相關規定而為判斷。又前揭規定中所謂「3年後再
    犯」，經最高法院刑事大法庭以109年度台上大字第3826號
    裁定統一見解為：只要本次再犯（不論修正施行前、後）距
    最近1次觀察、勒戒或強制戒治執行完畢釋放，已逾3年者，
    即該當之，不因其間有無犯第10條之罪經起訴、判刑或執行
    而受影響。
四、又成年被告因施用毒品，經檢察官為附命完成戒癮治療之緩
    起訴處分（下稱「附命緩起訴」）確定，且已完成所命履行
    之戒癮治療，期滿未經撤銷，於毒品危害防制條例修正後，
    不得視為事實上已接受等同「觀察、勒戒或強制戒治」之處
    遇執行完畢。蓋因毒品條例第24條第1項、第2項規定於修正
    後，檢察官可依刑事訴訟法第253條之2第1項第4款至第6款
    或第8款規定，為多元之附條件緩起訴處分，不限於「附命
    緩起訴」，且撤銷緩起訴處分後，亦應由檢察官依法繼續偵
    查或起訴，與修正前所定之「依法追訴」不同，則緩起訴處
    分之效力與曾受「觀察、勒戒或強制戒治」之處遇已無法等
    同視之。且依最高法院最近所持一致見解，祇要本次施用毒
    品犯行距其最近1次觀察、勒戒或強制戒治執行完畢釋放後
    ，已逾3年者，即仍有修正後毒品條例第20條關於「觀察、
    勒戒或強制戒治」程序規定之適用；而「附命緩起訴」經撤
    銷，仍應回復原緩起訴處分不存在之狀態，由檢察官就該次
    施用毒品犯行依法為相關處分，均已變更該院95年度第7次
    、97年度第5次及100年度第1次等刑事庭會議決議所持見解
    ，使得原先所採的肯定說，於修法後在法理上即有斟酌之餘
    地。又「附命緩起訴」戒癮治療之執行，係以社區醫療（機
    構外醫療體系）處遇替代監禁式治療，使施用毒品者得繼續
    正常家庭及社會生活，尚非集中於勒戒處所，受監所矯正、
    管理，仍難脫其「收容」或「處罰」外觀者，所可比擬，於
    機構外之戒癮治療難達其成效時，再施以機構內之強制處遇
    ，亦屬循序漸進之合理矯正方式，而有改採否定說的必要。
    因此「附命緩起訴」之被告縱使完成「戒癮治療」，難認得
    與觀察、勒戒或強制戒治「已執行完畢」之情形等同視之。
    倘其施用毒品犯行距最近1次「觀察、勒戒或強制戒治」執
    行完畢釋放後已逾3年，縱係於完成戒癮治療3年內再犯，仍
    應依修正後毒品條例第20條第1項、第2項規定進行「觀察、
    勒戒或強制戒治」程序，不得逕行起訴（最高法院110年度
    台上字第2096號判決意旨參照）。
五、經查：被告前於105年間因施用毒品案件，經臺中地檢署檢
    察官以105年度毒偵字第1819號為附命緩起訴處分，緩起訴
    期間為2年，自105年8月15日起至107年8月14日止，遵守及
    履行戒癮治療期間為1年，被告於106年8月14日完成所命履
    行之戒癮治療，緩起訴期滿未經撤銷，此後被告雖多次因施
    用毒品案件，遭法院判處徒刑確定，但未曾受觀察、勒戒或
    強制戒治之處遇執行等情，有上開緩起訴處分書、臺灣高等
    法院被告前案紀錄表在卷可稽（毒偵字3866號卷第27至28頁
    、本院卷第33至49頁）。是被告前未曾受觀察、勒戒或強制
    戒治之處遇，雖其前因施用毒品案件，經檢察官為附命緩起
    訴處分確定，且已完成所命履行之戒癮治療，然依上述最高
    法院已達成一致之法律見解，於毒品條例修正後，仍不得視
    為事實上已接受等同「觀察、勒戒或強制戒治」之處遇執行
    完畢，縱其係於完成戒癮治療3年內再犯本案，仍應依修正
    後毒品條例第20條第1項、第2項規定進行觀察、勒戒或強制
    戒治程序，檢察官不得逕行起訴。本案檢察官依修正後毒品
    條例之規定提起公訴，於109年9月23日繫屬原審法院，有臺
    中地檢署109年9月23日中檢增誠109撤緩毒偵262字第109909
    9352號函可憑（原審卷第9頁）。然檢察官之起訴，已因最
    高法院上述統一法律見解之變更，而欠缺訴追條件，其起訴
    程序已違背規定，應依刑事訴訟法第303條第1款規定諭知不
    受理之判決，原判決未及審酌最高法院上述統一之法律見解
    ，仍予論罪科刑（判決被告施用第一級毒品，處有期徒刑7
    月），依上述說明，容有違誤。被告上訴意旨雖未指摘及此
    ，惟原判決之上述違誤，為本院得依職權調查之事項，應由
    本院將原判決撤銷，諭知被告公訴不受理之判決，並不經言
    詞辯論為之。
據上論斷，應依刑事訴訟法第369條第1項前段、第364條、第303
條第1款、第307條，判決如主文。 　　
中　　華　　民　　國　　110 　年　　7 　　月　　 8　　日
           刑事第十庭    審判長法　官  陳  宏  卿 
                               法  官  楊  文  廣     
　　　　　　　　　　　　　　　 法  官  簡  芳  潔
以上正本證明與原本無異。
如不服本判決應於收受送達後二十日內向本院提出上訴書狀，其
未敘述上訴理由者，並得於提起上訴後二十日內向本院補提理由
書(均須按他造當事人之人數附繕本)「切勿逕送上級法院」。

                                書記官  廖  婉  菁
　　　　　　　　　　　　　　　　     
中　　華　　民　　國　　110 　年　　7 　　月　　8 　　日